臺灣高等法院民事判決
109年度上更一字第146號
上  訴  人  林建志  
訴訟代理人  羅明宏律師
被  上訴人  張麗芬  

            林品良  
            孟明蓁  
共      同
訴訟代理人  鄭敦宇律師

上列當事人間請求損害賠償等事件，上訴人對於中華民國105年4
月21日臺灣臺北地方法院104年度訴字第611號第一審判決提起上
訴，經最高法院發回更審，本院於111年1月12日言詞辯論終結，
判決如下：
    主      文
原判決關於駁回上訴人後開第二至四項之訴及該部分假執行之聲
請，暨訴訟費用之裁判均廢棄。
被上訴人戊○○應給付上訴人新臺幣參佰參拾伍萬元，及自民國一
０四年三月十一日起至清償日止，按週年利率百分之五計算之利
息。
被上訴人乙○○應給付上訴人新臺幣參佰參拾伍萬元，及自民國一
０四年三月十一日起至清償日止，按週年利率百分之五計算之利
息。
本判決第二至三項之任一人為一部或全部給付，他人於給付範圍
內免給付之義務。
上訴人其餘上訴駁回。
第一、二審及發回前第三審訴訟費用由被上訴人戊○○、乙○○負擔
十分之九，餘由上訴人負擔。
本判決所命給付部分，於上訴人以新臺幣壹佰壹拾貳萬元為被上
訴人乙○○、戊○○供擔保後，得為假執行；但被上訴人乙○○、戊○○
如以新臺幣參佰參拾伍萬元為上訴人預供擔保，得免為假執行。
    事實及理由
一、本件上訴人主張：伊於民國85年間以現金購買新北市○○區○○
    ○段0000○號即門牌號碼新北市○○區○○○路00號10樓之2房屋（
    下稱系爭房屋）及坐落基地即新北市○○區○○○段000地號土地
    應有部分10000分之7（與系爭房屋合稱為系爭房地）之預售
    房地乙戶，並於90年3月19日登記為所有權人。96年間伊因
    投資不動產，急需資金周轉，復受限本身主、從債務已高達
    約新臺幣（下同）1億5千萬元，無法再向銀行增貸，遂徵得
    被上訴人甲○○（原名孟宜蓉，為伊前妻即被上訴人戊○○之姪
    女）之同意，於96年3月28日將系爭房地借名登記至甲○○名
    下，再以其名義向聯邦銀行貸得190萬元，貸款本息由伊委
    託戊○○以系爭房地租金繳納。詎甲○○於97年10月28日謊報所
    有權狀遺失並申請補發新權狀，戊○○並於101年1月間指使甲
    ○○將系爭房地以假買賣方式移轉登記予被上訴人即伊長女乙
    ○○（下與戊○○、甲○○合稱被上訴人），再擅自於103年9月間
    以515萬元之價格出售並於同年月30日移轉登記予訴外人曾
    毓婷，顯已共同不法侵害伊對於系爭房地之所有權及伊對甲
    ○○請求返還系爭房地之債權，於扣除戊○○代為清償貸款180
    萬元後，被上訴人尚獲有335萬元之不當利益，爰先依民法
    第184條第1項前段、後段、第185條規定，次依民法第177條
    、第179條規定擇一求為判命：被上訴人應連帶給付伊335萬
    元，及自起訴狀繕本送達翌日起至清償日止之法定遲延利息
    ；並願供擔保請准宣告假執行【原審為上訴人敗訴之判決，
    上訴人不服，提起上訴，本院105年度上字第771號（下稱前
    審）判決駁回其上訴，上訴人提起第三審上訴，經最高法院
    108年度台上字第2608號判決廢棄前審判決發回本院】。上
    訴聲明：㈠原判決廢棄。㈡被上訴人應連帶給付上訴人335萬
    元，及自起訴狀繕本送達翌日起至清償日止，按週年利率5％
    計算之利息。㈢願供擔保請准宣告假執行。
二、被上訴人則以：系爭房地係上訴人與戊○○婚後取得之財產，
    雖登記於上訴人名下，然實際上係由戊○○出資138萬餘元所
    購買，並於96年3月間出售移轉予甲○○，上訴人與甲○○間並
    無借名登記關係。嗣乙○○於101年間與甲○○協商買回系爭房
    地，因乙○○尚未成年，上訴人乃以法定代理人身分全程參與
    ，並提供印章及身分證予乙○○辦理移轉登記，更以其個人永
    豐商業銀行信用卡代繳系爭房屋102年及103年度之房屋稅。
    其後乙○○欲出售系爭房地，另購買新北市中和區「映象太和
    」建案房屋，上訴人尚協助整修系爭房屋及委託仲介出售，
    並陪同乙○○簽約購買「映象太和」房屋，對於乙○○買受系爭
    房地再行出售事宜，均知情且同意。系爭房地既輾轉由甲○○
    、乙○○取得所有權，乙○○出售他人，自無侵害上訴人權利，
    亦未成立無因管理及不當得利；上訴人之侵權行為請求權更
    已罹於時效。且上訴人縱受有損害，亦應扣除伊對系爭房地
    之原始出資。倘若法院認定上訴人與甲○○間成立借名登記契
    約，且甲○○與乙○○間之買賣為虛偽，其等間亦隱藏由甲○○履
    行其返還借名登記之系爭房地予上訴人，及上訴人與戊○○將
    夫妻共同財產借名予乙○○，及再指示乙○○移轉予第三人，故
    均不構成侵權行為、無因管理及不當得利等語，資為抗辯。
    答辯聲明：㈠上訴駁回。㈡如受不利判決，願供擔保請准宣告
    免為假執行。
三、兩造不爭執事項：
　㈠上訴人與戊○○於81年10月10日結婚，育有一女乙○○（82年6月
    生)、一子林品瑞。原法院於105年2月3日以104年度家婚聲
    字第11號裁定上訴人與戊○○改用夫妻分別財產制，並於105
    年10月26日以104年度婚字第365號判決准上訴人與戊○○離婚
    ，再經本院於106年7月5日以105年度家上字第379號判決駁
    回戊○○之上訴而告確定（見本院前審卷一第194、205-206頁
    、卷二第233-241頁）。
　㈡上訴人於90年3月19日以買賣為原因，登記為系爭房地所有權
    人，嗣於96年3月28日以買賣為原因，將系爭房地所有權移
    轉登記予甲○○；甲○○於96年3月30日匯款188萬元至丙○○所有
    臺北富邦銀行敦南分行帳戶（見原審卷第9、23-25、60-61
    、99頁）。
　㈢甲○○於97年10月28日以遺失系爭房地所有權狀為由，向地政
    機關申請補發所有權狀。嗣於101年2月4日將系爭房地以買
    賣為原因移轉登記予當時尚未成年之乙○○（見原審卷第10、
    26、81-84頁）。
　㈣上訴人於103年9月23日寄發臺北北門郵局營收股第3254號存
    證信函予被上訴人，請求被上訴人應返還系爭房地予上訴人
    （見原審卷第28-29頁）。
　㈤乙○○於103年9月8日以515萬元之價格出售系爭房地予訴外人
    曾毓婷，於103年9月30日移轉登記完畢（見原審卷第31頁、
    本院前審卷一第81-84、123-129頁）。
四、上訴人主張系爭房地係伊出資購買並取得所有權，嗣伊於96
    年間急需資金周轉，為申辦貸款，方借名登記至甲○○名下，
    詎被上訴人未經伊同意，於101年間將系爭房地移轉至乙○○
    名下，再出售他人得利，伊自得依共同侵權行為、無因管理
    及不當得利之規定請求被上訴人連帶賠償伊損失等語，為被
    上訴人所否認，並以前詞置辯，則本件應審酌之爭點為：㈠
    系爭房地為何人出資購買？㈡上訴人與甲○○之間是否有借名
    登記關係存在？㈢甲○○與乙○○就系爭房地之買賣是否為真實
    ？有無隱藏其他法律關係？是否構成侵權行為？乙○○是否實
    際取得系爭房地所有權？㈣乙○○將系爭房地出售予訴外人曾
    毓婷，上訴人依侵權行為、無因管理及不當得利之法律關係
    ，擇一請求被上訴人連帶給付335萬元本息，有無理由？茲
    分述如下。
五、系爭房地為何人出資購買？
　㈠系爭房地於90年3月19日登記至上訴人名下，應推定屬上訴人
    所有。被上訴人雖抗辯系爭房地為上訴人與戊○○婚後取得之
    財產，實際上由戊○○出資云云，然戊○○於本院前審先稱系爭
    房屋簽約金22萬元，係由伊於86年5月27日開立支票給付三
    豐建設股份有限公司（下稱三豐公司），伊於87年3月間因
    出售臺北市文山區福興路房屋而入帳170萬元、140萬元，於
    87年間以現金至銀行繳納系爭房地8萬元之工程期款，於90
    年間開立發票日分別為90年2月26日、90年3月7日之支票支
    付代書費3800元、交屋款100萬元，合計支付購屋款130萬38
    00元，已占購屋款的76%以上等語，並提出安泰銀行、臺北
    富邦銀行支票存根聯、台新銀行存款憑條、三豐公司函文、
    中國商銀存摺影本、出售福興路房屋不動產異動資料及買賣
    資料等件為證（見本院前審卷二第397-398、439-444頁、本
    院卷一第277-289頁）；於更審時則改稱系爭房屋當初購買
    時為140萬元，係由上訴人出面締約及登記，但實際上看屋
    及價金是由伊支付138萬元，實質所有權人為伊，不可能由
    上訴人與甲○○成立借名登記關係云云（見更字卷一第48頁）
    。上訴人則主張系爭房地係由三家公司合蓋，其中一家公司
    是中國人造纖維股份有限公司（下稱中纖公司），伊在該公
    司擔任營建部經理，公司主管有優先選購權利，系爭房地係
    伊去看的，價金也是伊付的；戊○○擔任公職，於85年6月15
    日留職停薪至87年1月31日復職，期間並無資力，而伊因土
    木技師專業，從事不動產投資，離開中纖公司後，至印尼金
    光集團擔任子公司亞洲食品營建處處長，每月薪水5000元美
    金，一年13個月薪水，全部匯入戊○○帳戶，由其支領、使用
    ，並代理伊繳納系爭房地價金，因伊並未開設無開設支票帳
    戶，故遇有需求時，常會借用戊○○支票作為付款工具，再交
    付現金予戊○○軋入銀行支票戶頭支付，伊分別於90年3月2日
    自台北銀行領現65萬6290元、90年3月7日自第一商銀提款20
    萬元，再以手頭上之現金湊足100萬元交付戊○○存入其支票
    帳戶，兌現交屋款100萬元等語，並提出上訴人勞工保險被
    保險人投保資料表、戊○○另案補充陳報㈡狀、上訴人出入境
    資料、臺北銀行及第一銀行存摺明細為證（見更字卷一第19
    9-213頁）。
　㈡按「除別有規定外，確定之終局判決就經裁判之訴訟標的，
    有既判力。主張抵銷之請求，其成立與否經裁判者，以主張
    抵銷之額為限，有既判力。」民事訴訟法第400條定有明文
    。經查，上訴人前曾向原法院起訴請求戊○○返還代墊款160
    萬9923元本息（106年度訴字第3287號），戊○○於該案二審
    審理時抗辯其就系爭房地曾於86年5月27日支付簽約金22萬
    元、87年10月9日支付工程期款8萬元、90年3月7日支付代書
    費3800元及交屋款100萬元，共計130萬3800元，得依民法第
    179條或第176條規定請求上訴人返還，並主張抵銷等語，經
    本院107年度上字第1224號確定判決認定戊○○就關於支付上
    開款項之原因，於該案先稱係為上訴人「代墊」，嗣又改稱
    係因認其就該房地有實質權利1/2而支付，於言詞辯論期日
    經闡明後，復確認係受上訴人「委託」而以上訴人名義繳納
    ，前後不一，且戊○○並未於系爭房地出售予甲○○時請求返還
    或分配款項，顯與常情不符，其抵銷抗辯並無理由，有上開
    判決及確定證明書在卷可稽（見更字卷二第9-10頁），則依
    前開規定，戊○○對於上訴人並無依民法第179條、第176條規
    定請求上訴人返還130萬3800元之權利，已具有既判力，其
    於前案已放棄主張因自己有實質權利1/2而支付價金，稱係
    為上訴人「代墊」，或受上訴人「委託」而以上訴人名義繳
    納等語，於本件復主張系爭房地係其出資130萬3800元或138
    萬餘元所購買，實質所有權人為伊云云，顯有矛盾，自難採
    信。
　㈢再衡諸：⑴系爭房地購買後即登記在上訴人名下，上訴人並已
    提出其於系爭房地交屋款100萬元支票兌現前確有自其銀行
    帳戶提款之紀錄（見更字卷一第211-213頁），而戊○○並未
    證明該100萬元支票兌現當日其支票存款帳戶存入之100萬元
    （見本院前審卷二第443頁）係來自其自有資金。⑵系爭房地
    移轉登記予甲○○後，甲○○向銀行貸得190萬元，亦係將188萬
    元匯予上訴人，戊○○並未分配取得貸款。⑶戊○○曾將其所購
    買臺東縣○○市○○段000○00地號土地及其上同段247建號即門
    牌號碼臺東縣○○市○○路00號建物（下稱臺東房地），借名登
    記於上訴人名下，並要求上訴人簽發面額440萬元之本票擔
    保其借名登記之臺東房地返還請求權，為臺灣高等法院花蓮
    分院104年度上字第29號確定判決所認定（見本院前審卷二
    第385-387頁），倘若系爭房地確為戊○○所出資購買，卻登
    記在上訴人名下，戊○○豈會未要求上訴人簽發本票作為擔保
    ，並同意甲○○將所貸得之款項匯予上訴人？再綜合前開事證
    ，上訴人主張系爭房地為伊實際出資買受，方登記為所有權
    人等語，應可採信；被上訴人抗辯系爭房地係伊出資購買，
    伊為實質所有權人等語，難認為真實。
六、上訴人與甲○○之間是否有借名登記關係存在？　
　㈠按稱借名登記者，謂當事人約定一方將自己之財產以他方名
    義登記，而仍由自己管理、使用、處分，他方允就該財產為
    出名登記之契約，故出名人除將姓名出借供登記外，就該財
    產並無實質管理、使用，或處分之權能。次按應證之事實雖
    無直接證據足資證明，但可應用依已明瞭之間接事實，推定
    其真偽。是以證明應證事實之證據資料，並不以可直接單獨
    證明之直接證據為限，凡先綜合其他情狀，證明某事實，再
    由某事實為推理的證明應證事實，而該間接事實與應證事實
    之間，依經驗法則及論理法則已足推認其有因果關係存在者
    ，亦足當之，自非以直接證明應證事實為必要（最高法院10
    4年度台上字第2070號判決意旨參照）。
  ㈡上訴人主張96年間伊因投資不動產，急需資金周轉，復受限
    本身主、從債務已高達約1億5千萬元，無法再向銀行增貸，
    遂徵得甲○○之同意，於96年3月28日將系爭房地借名登記至
    甲○○名下，再以其名義向聯邦銀行貸得190萬元，貸款本息
    伊委託戊○○以系爭房地租金繳納，然貸款下來後，戊○○收取
    系爭房屋租金卻拒絕繳納本息，伊為了維持甲○○之債信，自
    96年3月30日貸款撥放後至99年7月26日止共計繳納本息約35
    萬多元，後來伊經濟困難，遂要求戊○○以系爭房屋租金繳納
    貸款等語，並提出繳納房貸統計表為證（見更字卷一第131
    頁、更字卷二第385-403頁）。甲○○雖抗辯：伊為向上訴人
    買受系爭房地，確憑信用籌資，且向聯邦銀行辦理貸款用以
    支付買賣價金及繳納稅費，並實際負擔貸款本息，非借名登
    記云云，並提出不動產買賣契約書、他項權利證明書、土地
    建築改良物抵押權設定契約、聯邦銀行授信本息收據、授信
    利息查詢單、匯款單、匯款通知單、存摺存款明細表、代收
    移送行政執行處滯納房屋稅稅款及財務罰鍰繳款書、地價稅
    額繳款書、房屋稅繳款書、土地增值稅繳款書、住宅火災及
    地震基本保險單等件（均影本）為證（見原審卷第51頁至第
    80頁）。然依被上訴人於原審提出上訴人與甲○○之買賣契約
    約定之買賣價金為250萬元（見原審卷第51頁），而甲○○提
    出其用以證明繳納買賣價金之匯款單，匯款金額僅有188萬
    元（見原審卷第60頁、第61頁），且其對於餘款是否交付、
    如何交付，全未為任何舉證。又被上訴人並不爭執上訴人有
    繳納貸款至99年7月26日（見更字卷一第99-100頁），及系
    爭房地過戶至甲○○名下後，仍由戊○○出租，並將租金匯款至
    甲○○貸款帳戶繳納貸款，上訴人確曾繳付系爭房地貸款等情
    （見原審卷第132頁背面、第163頁背面、第180頁背面、更
    字卷二第20-21、29-30頁），則系爭房地過戶至甲○○後，實
    際仍由上訴人及戊○○管理、出租及收益，甲○○聯邦銀行房貸
    本息亦係由上訴人及戊○○以租金負責清償至明；是被上訴人
    雖提出系爭房地若干繳納房屋稅、地價稅、土地增值稅及住
    宅火險及地震基本保險單，其上並列載甲○○為繳款義務人（
    見原審卷第68頁至第80頁），然各該繳款憑證是否由實際管
    領系爭房地之戊○○提供，已非無疑；其上所載稅費是否確係
    甲○○出資繳納，亦無從僅憑其持有單據乙節，逕予認定。再
    參以兩造對於系爭房地簽約買賣後，系爭房地所有權狀並未
    交給甲○○收執，甲○○係於97年10月28日始以權狀遺失為由向
    地政機關申請補發權狀乙節，並無爭執(見原審卷第42頁背
    面、第99頁背面、第100頁)，且據上訴人提出原始權狀影本
    為憑（見原審卷第24頁、第25頁），上情均與一般買賣交易
    常情顯然相悖。
  ㈢再證人即承辦上訴人與甲○○間系爭房地買賣之代書楊福專證
    稱：96年3月間上訴人有拿買賣過戶的資料表示要將系爭房
    屋過戶給戊○○，後來不曉得什麼原因又說要過給甲○○，上訴
    人來找伊就是跟伊說要借款，伊說要用房屋過戶買賣才能向
    銀行辦理貸款，辦理移轉登記後，伊係將所有權狀交給上訴
    人，伊的報酬收費亦由上訴人支付，之後不動產買賣契約書
    有拿去跟聯邦銀行辦理貸款，依照上訴人給的訊息，伊認為
    這個過戶就是單純向銀行辦理貸款，這個買賣契約書是伊幫
    忙草擬，實際上有無款項交付，伊不清楚，伊是依照銀行估
    價190萬元來擬定買賣總價，當初一般銀行貸款可以貸到7、
    8成，所以總價250萬元很合理，在辦理不動產買賣契約過程
    中，都沒有見到甲○○，伊也不確定是否她親自簽章；上訴人
    有說要借用甲○○名義去辦貸款等語（見原審卷第159、160頁
    ），亦足見上訴人確係為向銀行辦理貸款方過戶系爭房地予
    甲○○，甲○○於系爭房地過戶過程中並未現身議價，並與甲○○
    自承於登記為系爭房地所有權人後，即向聯邦銀行辦理貸款
    ，並將撥款190萬元中之188萬元全數匯付上訴人，餘2萬元
    則用以支付相關規費，貸款本息亦由上訴人及戊○○負擔繳納
    等情相符（見原審卷第132頁背面、第163頁背面）。另徵諸
    甲○○於被訴偽造文書之刑事偵查案件（即臺灣臺北地方法院
    檢察署103年度他字第10831號；下稱另案偵查案件）受訊時
    陳稱：伊因經濟沈重等因素，請上訴人與戊○○儘速處理房地
    買回等語，業經本院依職權調取該偵查案卷查明（另案偵查
    案件卷第67頁，即104年1月29日警訊筆錄），益證甲○○並無
    意買受系爭房地，僅出名登記為系爭房地所有權人以辦理貸
    款供上訴人周轉使用，嗣因上訴人或戊○○未按期繳款，致其
    需償還系爭房地貸款，方要求上訴人及戊○○儘速「買回」，
    上訴人主張：伊將系爭房地移轉登記至甲○○名下，乃出於貸
    款目的所為借名登記等語，自可信為真實。
七、甲○○與乙○○就系爭房地之買賣是否為真實？有無隱藏其他法
    律關係？是否構成侵權行為？乙○○是否實際取得系爭房地之
    所有權？
　㈠按「表意人與相對人通謀而為虛偽意思表示者，其意思表示
    無效。但不得以其無效對抗善意第三人。虛偽意思表示，隱
    藏他項法律行為者，適用關於該項法律行為之規定。」民法
    第87條定有明文。
　㈡甲○○於96年間登記為系爭房地所有權人係受上訴人借名登記
    ，已如前述，其既非系爭房地之實質所有權人，則其於101
    年2月4日將系爭房地以「買賣」為原因移轉登記予當時尚未
    成年之乙○○，是否確有買賣行為，即有疑義。再甲○○於本院
    訊問時陳稱：伊於101年1月1日自臺北市政府都發局約聘僱
    離職，準備國考，因不能確定系爭房地可一直出租，若未出
    租將造成伊生活上負擔，不想受干擾，故將房屋出售予乙○○
    ，價金約為200萬元，以伊不虧錢為原則，因有幾期房貸非
    伊繳納，故乙○○給付伊20萬元，剩餘部分清償伊之房貸等語
    （見更字卷二第21-26頁）；然被上訴人於109年12月4日本
    院更審審理時始提出甲○○與乙○○簽訂之不動產買賣契約書，
    其上記載買賣價金為170萬元（見更字卷一第257-259頁），
    與甲○○前述價金200萬元並不相符，亦與甲○○於另案偵查案
    件受訊時陳稱：伊因經濟沈重等因素，請上訴人與戊○○儘速
    處理房地買回事宜，經上訴人與戊○○聯繫轉賣予乙○○，並承
    諾補償伊相關金額，但至今皆未獲任何補償云云（見另案偵
    查案件卷第67頁），及乙○○於本件訴訟及另案偵查案件中陳
    稱：伊有付20萬元給甲○○，伊給甲○○的錢是伊基地台的收入
    ，是伊自己的收入，買賣價金應該是20萬元，確定的價金伊
    不記得云云（見本院前審卷一第43頁正、背面；另案偵查案
    件卷第109頁），就乙○○是否支付價金、買賣價金究竟多少
    等節，均有不同，則上訴人主張：甲○○於101年間將系爭房
    地以買賣為原因移轉登記予乙○○，係屬虛偽等語，應可信為
    真實。而依甲○○於偵查中及本院所述因經濟沉重、不能確定
    系爭房地可一直出租，故請上訴人與戊○○儘速處理房地買回
    事宜等語，堪認被上訴人備位抗辯甲○○係出於返還借名登記
    房地之意思，移轉系爭房地予上訴人之女乙○○等語，應屬實
    在。
　㈢且被上訴人辯稱：101年間乙○○尚未成年，上訴人以法定代理
    人身分全程參與甲○○與乙○○間之交易，並提供印章及身分證
    予乙○○辦理移轉登記，更以其個人永豐商業銀行信用卡代繳
    系爭房屋102年及103年度之房屋稅等語，並提出102年、103
    年期房屋稅轉帳繳納證明、101年房屋稅繳款書、個人戶籍
    資料查詢及永豐銀行信用卡帳單等件為證（見本院前審卷一
    第56-58頁、第121頁、第122頁、第148頁），且有新北市三
    重地政事務所106年1月17日新北重地登字第1064050625號函
    附土地建築改良物所有權買賣移轉契約書及身分證影本可稽
    （見本院前審卷一第141-150頁）。上訴人雖否認有提供印
    章及身分證予被上訴人辦理過戶予甲○○，主張：夫妻共同生
    活中戊○○可輕易取得伊身分證影本及印章，且上開買賣過戶
    資料中伊之身分證影本，較甲○○、乙○○之身分證影本為小、
    且較為模糊，所蓋印章亦與伊之印鑑章及伊寄發予被上訴人
    存證信函所用之印章不同，伊係至103年4月14日調閱登記謄
    本，始知悉系爭房地已由甲○○以假買賣方式移轉至乙○○名下
    ，經請求返還未果，復以103年9月23日存證信函再次催請返
    還，竟仍遭擅自處分出售云云，並提出建物登記謄本及存證
    信函影本為憑（見原審卷第26-29頁）。然查：
  ⒈經本院前審當庭勘驗卷附上開買賣契約「丙○○」印文及臺北○
    ○○○○○○○○函送上訴人印鑑條結果，認肉眼即足判斷兩者並不
    相同乙節，已載明於本院105年11月25日準備程序筆錄（見
    本院前審卷一第98頁背面），並為兩造所不爭執（見原審卷
    第133頁，本院前審卷一第98頁背面），且有該買賣契約及
    臺北○○○○○○○○○104年6月9日北市文戶資字第10430633100號
    函檢附印鑑條影本可稽（見原審卷第81-84頁、第117-122頁
    ）。另經檢視系爭房地辦理移轉登記資料所附上訴人身分證
    影本較正常尺寸略小且較為模糊乙節（本院前審卷二第203
    頁），則上訴人否認參與甲○○與乙○○就系爭房地之「買賣」
    及移轉登記行為，固非無據。
  ⒉惟被上訴人抗辯：系爭房地移轉至乙○○名下後，因乙○○仍未
    成年，故相關稅費單據均列載納稅義務人為「乙○○法代：戊
    ○○、丙○○」，各通知亦向上訴人及戊○○共同戶籍地址即臺北
    市○○區○○路0段000巷00號投遞，甚至系爭房地102年度、103
    年度房屋稅均由上訴人刷卡代為繳納等語，業據其提出102
    年、103年期房屋稅轉帳繳納證明、101年房屋稅繳款書、個
    人戶籍資料查詢及永豐銀行信用卡帳單等件為證（見本院前
    審卷第56-58頁、第121頁、第122頁、第148頁），核屬相符
    。上訴人亦自承：房屋稅單是地方稅，所以會寄到登記名義
    人的戶籍地址，有時候是伊收，有時候是戊○○收，至於伊有
    無收過房屋稅單，伊沒有印象等語（見本院前審卷一第119
    頁、卷二第185頁），上訴人與戊○○離婚判決亦認定其等於1
    03年11月分居（見本院前審卷二第234頁），堪認上訴人就
    系爭房地已由甲○○移轉登記為乙○○所有乙事，非無從自房地
    稅籍名義查知。另上訴人主張：系爭房地之房屋稅雖係以伊
    信用卡刷卡繳納，然此係戊○○擅自使用伊信用卡網路刷卡密
    碼，利用晚間伊尚未返家之際，以網路刷卡方式繳納，伊收
    到手機簡訊通知後，立即以向銀行異議通知止付，惟銀行表
    示稅款無法刷退，伊已要求報廢信用卡並重新補卡等語，業
    據提出載有「00000000掛失停用卡片遺失」、「00000000掛
    失停用卡片遺失」之信用卡戶資訊影本為證（見本院前審卷
    一第69頁），核與永豐銀行消費金融處106年2月10日永豐銀
    消費金融處（106）字第00077號函稱：「林員（即上訴人）
    於102年5月26日及103年5月23日來電申訴，…內容簡述如下
    ：(1)102年：林員來電表示已更改3D驗證密碼，其質疑網站
    消費都要3D驗證，為何被盜刷？客服表示不是所有網站皆須
    3D驗證，要看各商店的限制（是否有申請）；林員要求止付
    ，並明白表示前述網路刷卡係由其配偶所為；後續，客服說
    明稅款非屬一般消費無法止付，須經由稅捐機關處理，並協
    助林員辦理。(2)103年：林員來電表示收到消費簡訊，主張
    被盜刷要求止付，經查為繳納稅款，客服當下表示可循爭議
    款處理；後續，客服回電說明稅款不能以爭議款處理，需透
    過稅捐機構辦理，林員表示了解」、「林員前述來電時，均
    已將其認為被盜刷之卡片停卡，且未補發該張卡片」等情相
    符（見本院前審卷一第226-228頁），固堪信上訴人主張上
    開房屋稅係戊○○逕自以上訴人之信用卡刷卡繳納等語屬實，
    然戊○○既以上訴人之信用卡繳納系爭房地之房屋稅，自知悉
    上訴人可能會查閱房屋稅單，以查明究竟繳納何筆房屋之稅
    捐，堪認其亦未隱瞞系爭房地已移轉至乙○○名下之事實，則
    上訴人推稱：伊於103年4月14日調閱登記謄本以前，對於系
    爭房地已由甲○○名義轉回並登記在其長女乙○○名下，全不知
    情云云，要屬有疑。
  ⒊又證人楊英峰證稱：伊係在台大醫院認識戊○○，因為她有工
    程請伊去施作，也因此認識上訴人；系爭房屋伊有去施工，
    時間伊忘記了，好像是夏天，是上訴人與戊○○開車帶伊過去
    ，本來是要油漆及拆廚具，後來不知何人表示要施作地板，
    施工費用是由戊○○支付，施工日數大約兩週等語（見本院前
    審卷二第291頁正、背面），上訴人亦自陳：系爭房屋於103
    年6、7月間，為了出租，有討論房屋裝修情事沒有意見，但
    確實的時間無法確定等語（見本院前審卷二第286頁）；而
    上訴人自稱係於103年4月14日調閱登記謄本即知悉系爭房地
    移轉至乙○○名下，其卻於知悉後，未立即起訴主張被上訴人
    侵權行為，請求返還系爭房地，反而請證人楊英峰裝修系爭
    房屋以利出租，顯與常情有違。另參以乙○○於受移轉為系爭
    房地所有權人後，已代償甲○○先前向聯邦銀行所為貸款180
    萬元並塗銷抵押設定，復於102年12月4日起即自任債務人為
    台新銀行另行設定最高限額抵押乙節，亦為兩造所不爭執（
    見本院前審卷二第501頁），且有系爭房地建物登記謄本足
    稽（見原審卷第26頁、第27頁），而上訴人自承其於96年間
    主從債務高達1億5千萬元，無法再為貸款，方將系爭房地借
    名登記在甲○○名下，其並未證明其101年間之負債狀況已改
    變，則甲○○返還系爭房地時亦不可能移轉登記在上訴人名下
    ，改由上訴人貸款清償甲○○所借貸款，是被上訴人辯稱將系
    爭房地由甲○○移轉予乙○○為上訴人所知情並同意等語，自可
    信為真實。
  ⒋準此，甲○○與乙○○之買賣雖屬虛偽，但隱藏甲○○返還借名登
    記物，並經上訴人同意登記予乙○○之真意，自可認定。
  ㈣再上訴人陳稱：倘若法院認為甲○○係基於借名人指示將系爭
    房地移轉於乙○○名下，伊亦備位主張乙○○係基於借名登記（
    借名人為上訴人）而登記為系爭房地所有權人，非實質所有
    權人，伊亦無贈與系爭房地予乙○○之意思等語（見本院卷三
    第303頁），被上訴人則辯稱：乙○○有支付代價取得系爭房
    地，係買受取得，並非受贈與取得等語（見本院卷三第302
    頁）。經查，甲○○與乙○○間之買賣為虛偽，實際上甲○○係返
    還借名登記房地予上訴人，而經上訴人同意移轉至乙○○名下
    ，已如前述；而系爭房地既為上訴人所購買，乙○○復否認受
    贈取得系爭房地，其於登記為所有權人後縱有繳納部分貸款
    ，亦係得否向上訴人請求返還之問題，要難以此認定其實際
    買受取得系爭房地之所有權；戊○○於本院準備程序中亦稱：
    系爭房地也一定會在伊與上訴人之剩餘財產分配案件中一起
    計算等語（見更字卷三第257頁），乙○○亦稱：系爭房地為
    什麼過戶伊名下伊也不是很懂，爸媽有糾紛、債務關係，當
    時伊還很小等語（見本院前審卷二第43頁)，堪認上訴人確
    無意將系爭房地移轉由乙○○實際取得，僅係借用乙○○之名義
    登記。
  ㈤綜上所述，甲○○與乙○○間之買賣雖屬虛偽，然其等實際隱藏
    由甲○○返還借名登記房地予上訴人，再經上訴人借名登記在
    乙○○名下之法律行為，上訴人主張被上訴人將系爭房地由甲
    ○○移轉予乙○○，侵害其對系爭房地之所有權及其對於甲○○借
    名契約之返還請求權云云，自不可採。
八、乙○○將系爭房地出售予訴外人曾毓婷，上訴人依侵權行為、
    無因管理及不當得利之法律關係，擇一請求被上訴人連帶給
    付335萬元本息，有無理由？
　㈠被上訴人辯稱：上訴人自始規劃出售系爭房地，再另購新北
    市中和區「映象太和」預售屋，從開始看房子到準備出售三
    重房子、請當時承租的房客搬家、整修、委託仲介等一切過
    程，都是依據上訴人親自規劃的期程在執行，乙○○也用通訊
    軟體SKYPE通知上訴人，這中間上訴人雖曾短暫離開家，但
    系爭房地仲介到出售等過程，上訴人知之甚詳，且系爭房地
    點交出售之交屋款，上訴人亦於103年11月初親自帶乙○○去
    簽約並支付「映象太和」購屋款項，足見縱認乙○○僅為借名
    登記名義人，然是基於出名人（上訴人及戊○○）指示而出售
    系爭房地予訴外人曾毓婷等語，並提出103年7月30日太平洋
    房屋委託契約書、通訊軟體SKYPE截圖、「映象太和」房屋
    預定買賣合約書為證（見本院前審卷一第100-106頁、本院
    前審卷二卷第273、275頁）。上訴人則主張：戊○○自100年
    間起無端猜疑伊行蹤並質疑伊有外遇，自102年底、103年1
    月間起更密集對伊提起民刑訴訟，其向臺灣花蓮地方檢察署
    提告偽造文書乙案，因檢察官於103年4月9日偵查庭提示戊○
    ○持有之債權憑證，伊遂於103年4月11日聲請閱卷，發現戊○
    ○為謀取伊財產，早於98年間聲請本票裁定強制執行及核發
    債權憑證，伊於103年6月間搬離與戊○○共同住處，戊○○於10
    3年6月間聲請強制執行伊名下全部財產，致伊所有銀行存款
    、不動產均遭查封，對外信用及事業遭受沉重打擊，伊於10
    3年7月29日聲請閱覽執行卷，顯無可能於103年7月30日與戊
    ○○共同前往太平洋房屋公司委託銷售系爭房地；戊○○又先後
    對伊提起給付票款、履行契約、所有權移轉登記等訴訟，於
    103年9月19日向警方報案伊為失蹤人口，雙方形同水火；伊
    婚後所購買之諸多不動產均遭戊○○擅自出售，或移轉至子女
    名下，伊為保全所剩無幾之財產，於103年9月23日寄發存證
    信函予被上訴人，請求返還系爭房地，更無可能同意戊○○及
    乙○○於103年9月30日處分出售系爭房地，伊亦從未陪同乙○○
    前往簽約購買「映象太和」房屋，並支付購屋款，亦不會使
    用skype等語，業據其提出戊○○民事聲請再予強制執行狀、
    上訴人閱卷聲請狀、查封筆錄、存證信函、失蹤人口登記表
    、訴訟及假扣押案件彙整表、婚後購買之不動產及移轉至子
    女或他人名下交易彙整表等件為證（見本院前審卷二第199
    、363-394頁、本院前審卷一第82-96頁、更字卷三第66-94
    頁）。
　㈡經查，戊○○非系爭房地所有人，已於前述，又被上訴人提出
    乙○○103年10月12日SKYPE簡訊雖經上訴人否認收受，然依其
    內容記載：「爸爸，這次回來都沒有看到你，你還好嗎？最
    近天氣變涼了，記得多加件衣服不要感冒了喔！天氣變化很
    快的，想當初我們一起去三重裝窗簾和修馬桶的時候還很熱
    呢，沒想到這麼快就轉涼了，對了，三重的房子已經賣出去
    啦，賣掉的錢我已經去付映象太和的簽約款了，我想還是要
    告訴你一聲，因為當初是我們一起去簽約的啊，…不過光是
    三重賣掉的款項來繳映象太和還不太夠呢，所以我向媽媽借
    了車貸的錢大概幾十萬，這才湊齊簽約款…」等語（前審卷
    一第208、209頁），可知乙○○自承自行出售系爭房地，並於
    出售後始告知上訴人。
　㈢又證人即太平洋房屋仲介人員庚○○雖證稱：伊原任職太平洋
    房屋台北橋加盟店，且曾受委託仲介出售系爭房地，當時是
    丙○○夫妻及她們的女兒乙○○先來詢問，簽約委託也是他們三
    位，他們的房子有重新裝潢，要來簽約時，地磚也有換新，
    伊還有問為何要賣了，還要重新換地磚，他們說這樣比較好
    賣，委託出售的條件，是由陳建志夫妻提出一個價格，包括
    開價及底價，乙○○則是聽從父母意見，委託人有說房屋是女
    兒名義，因為他們有辦贈與或其他原因，將房屋移轉到乙○○
    名下，所以要滿2年才來辦理委託仲介；他們是3個人一起來
    的；房屋後來有賣掉，但不是我們公司賣掉的，我們是一般
    委託，是由其他仲介公司賣掉，當時丙○○夫妻是先來詢問，
    再來委託，是夫妻一起來，是來店客等語（見本院前審卷一
    第175頁背面至177頁背面），惟被上訴人所提出之103年7月
    30日太平洋房屋委託契約書上並未見上訴人之簽名（見本院
    前審卷一第100-106頁)，且戊○○於103年6月間對上訴人聲請
    強制執行，查封其名下全部財產，上訴人並曾於103年7月29
    日聲請閱卷而知悉（見本院前審卷二第363-365頁)，則以二
    人交惡情況，上訴人是否可能於翌日仍與戊○○、乙○○前往委
    託仲介出售系爭房地，誠有可疑。又負責仲介乙○○及曾毓婷
    間系爭房地買賣成交之永慶房屋公司仲介人員己○○、辛○○均
    證述：因負責買方曾毓婷之經紀部分，少與賣方接觸，故無
    印象見過上訴人等語（見本院卷二第8-12頁、第288-290頁
    ），然己○○、辛○○縱為買方之仲介，於買賣雙方議價過程中
    ，應亦會接觸賣方，亦足徵上訴人並未參與乙○○出售系爭房
    地予曾毓婷之交易過程。再被上訴人提出之映象太和房屋預
    定買賣合約書亦僅有乙○○之簽名，而乙○○所提出前開103年1
    0月12日SKYPE簡訊內容雖記載：「三重的房子已經賣出去啦
    ，賣掉的錢我已經去付映象太和的簽約款了，我想還是要告
    訴你一聲，因為當初是我們一起去簽約的啊…」等語（見本
    院前審卷一第208頁、第209頁，卷二第273頁），然上訴人
    否認有使用SKYPE，上開簡訊下方亦無上訴人之回應；而依
    戊○○提出上訴人手機簡訊照片（見本院前審卷一第259、卷
    二第243頁），可知上訴人平日係使用一般MOTOROLA手機簡
    訊聯繫，是否確有使用SKYPE之習慣，自有疑問；且乙○○前
    開簡訊係上訴人於103年9月23日對被上訴人發存證信函請求
    返還系爭房地之後所發，其所述「（映象太和）當初是我們
    一起去簽約的」云云，係其單方陳詞，並未提出其他證據以
    資證明，自可能係接獲存證信函後為求卸責所刻意製作，自
    難遽信。另衡諸上訴人僅係借用乙○○之名義登記，並無意讓
    乙○○取得系爭房地所有權，已如前述，且其財產於103年以
    後遭戊○○聲請強制執行，是否可能讓乙○○自行出售系爭房地
    ，並以價金另外購買乙○○名下之「映象太和」房屋，使自己
    權利受損，亦甚有可疑。再參以戊○○提出其與訴外人即上訴
    人友人丁○○之對話錄音譯文，丁○○問：「他（指上訴人）告
    妳的妳會害怕，是不是？」，戊○○：「不是害怕，是因為會
    傷到我女兒」、「真的會傷到我女兒。因為我有跟律師討論
    過的是說，因為一個很大的關鍵是因為，到最後賣掉是我女
    兒賣掉的。」（見更字卷三第55頁），果若乙○○係得上訴人
    之同意或授權出售系爭房地，何以戊○○會擔心上訴人提起訴
    訟會傷到乙○○？另上訴人陳稱：戊○○於婚姻期間將多筆不動
    產移轉至其等子女名下，並使子女負債上億元等語，業據其
    提出婚後購買之不動產及移轉至子女或他人名下交易情形及
    剩餘財產分配處理彙整表為證（見更字卷三第66-94頁），
    戊○○就此並未爭執，並自承「映象太和」房屋，伊繳納了12
    00多萬元，嗣因上訴人為假扣押，使伊的資金被凍結，而且
    央行政策改變，第二房僅能貸款6成，導致繳不出價金被沒
    收等語（見更字卷一第427頁)，堪認戊○○就子女名下不動產
    之處分居於主導地位，戊○○亦未否認有參與乙○○將系爭房地
    出售予曾毓婷之過程，並自承將價金用以購買「映象太和」
    房屋，而以上訴人與戊○○交惡之情狀，堪認乙○○出售系爭房
    地應亦係由戊○○主導所為，且未事先告知上訴人。
　㈣按民法第179條前段規定，無法律上之原因而受利益，致他人
    受損害者，應返還其利益。其判斷是否該當上揭不當得利之
    成立要件時，應以「權益歸屬說」為標準，亦即倘欠缺法律
    上原因而違反權益歸屬對象取得其利益者，即應對該對象成
    立不當得利（最高法院98年度台上字第1156號裁判要旨參照
    ）。又按債務人違反給付之義務，使債權人之債權無法獲得
    滿足，乃債務人侵害債權人債權之行為，民法既有債務不履
    行之特別規定，自應優先適用，而無關於侵權行為規定之適
    用（最高法院43年台上字第639、752號判例意旨參照）；「
    而借名契約之出名人違反其與借名人之內部約定，與第三人
    共同將借名登記之不動產處分移轉所有權登記予他人，該出
    名人係屬違反其應於借名契約終止後返還借名標的物與借名
    人之給付義務，乃侵害對借名人債權（借名關係終止後之返
    還請求權）之行為，依上說明，無侵權行為規定之適用」，
    借名人之侵權行為損害賠償請求權僅得向第三人為之（最高
    法院107年度台上字第398號、95年度台上字第628號判決意
    旨參照）。查上訴人於103年9月23日寄發存證信函請求被上
    訴人返還系爭房地（見原審卷第28-29頁)，被上訴人並未爭
    執有收受上開存證信函，應認上訴人已終止其與乙○○間之借
    名登記契約，乙○○卻仍於103年9月30日將系爭房地移轉登記
    予曾毓婷，致其應返還系爭房地予上訴人之債務成為給付不
    能，迄今未將價款交付上訴人，自屬無法律上原因而受有利
    益，已侵害歸屬於上訴人之權益，上訴人主張乙○○出賣價金
    515萬元扣除戊○○代為清償之貸款180萬元後，乙○○尚獲有33
    5萬元之不當利益等語，應認有據。另戊○○明知系爭房地係
    上訴人所購買，並借名登記在乙○○名下，竟未經上訴人同意
    ，即與乙○○共同將系爭房地出售予曾毓婷，並於上訴人寄發
    存證信函請求返還後仍移轉系爭房地予曾毓婷，將所得價金
    用以繳納乙○○購買之預售屋，而未交付上訴人，顯係以背於
    善良風俗之方式故意侵害上訴人對於乙○○之債權（借名關係
    終止後之返還請求權）及侵占上訴人之金錢，上訴人依民法
    第184條第1項後段規定請求戊○○賠償335萬元，亦有理由。
    乙○○、戊○○就上訴人所受之同一損害，本於各別之發生原因
    ，對上訴人各負全部給付之義務，故其等間為不真正連帶關
    係，若因其中一人為給付，其他人即應同免給付責任。上訴
    人另依無因管理規定對乙○○為請求，及另依民法第184條第1
    項前段及不當得利、無因管理規定對戊○○為請求，即無庸再
    予審酌。而上訴人既未證明甲○○亦參與乙○○出售系爭房地事
    宜，其依侵權行為、無因管理及不當得利之法律關係，請求
    甲○○與戊○○、乙○○連帶給付335萬元，即屬無據。
九、綜上所述，上訴人依民法第179條規定，請求乙○○給付335萬
    元，及自起訴狀繕本送達翌日即104年3月11日（見原審卷第
    40頁）起至清償日止，按週年利率5％計算之利息；依民法第
    184條第1項後段規定請求戊○○給付335萬元，及自起訴狀繕
    本送達翌日即104年3月11日（見原審卷第38頁）起至清償日
    止，按週年利率5％計算之利息；上開給付，倘任一人為給付
    ，其餘人於該給付範圍內免給付義務，為有理由，應予准許
    ，逾此部分之請求，核屬無據，不應准許。原審就上開應予
    准許部分，駁回上訴人之請求及假執行之聲請，上訴意旨指
    摘原判決此部分不當，求予廢棄改判，為有理由。又兩造就
    上訴人請求應予准許部分，均陳明願供擔保宣告准、免假執
    行，經核均無不合，爰分別酌定相當擔保金額准許之。至上
    訴人之請求不應准許部分（即請求乙○○、戊○○負連帶責任及
    請求甲○○給付部分），原審為其敗訴之判決及駁回其該部分
    假執行之聲請，經核於法並無不合，上訴意旨指摘原判決此
    部分不當，求予廢棄，非有理由，應予駁回。
十、本件事證已臻明確，兩造其餘之攻擊或防禦方法及所用之證
    據，經本院斟酌後，認為均不足以影響本判決之結果，爰不
    逐一論列，附此敘明。
十一、據上論結，本件上訴為一部有理由，一部無理由，依民事
      訴訟法第449條第1項、第450條、第79條、第463條、第39
      0條第2項、第392條，判決如主文。
中　　華　　民　　國　　111 　年　　2 　　月　　16　　日
                  民事第十三庭  
                      審判長法  官  邱景芬
                            法  官  邱蓮華
                            法  官  林純如
正本係照原本作成。
如不服本判決，應於收受送達後20日內向本院提出上訴書狀，其
未表明上訴理由者，應於提出上訴後20日內向本院補提理由書狀
（均須按他造當事人之人數附繕本）上訴時應提出委任律師或具
有律師資格之人之委任狀；委任有律師資格者，另應附具律師資
格證書及釋明委任人與受任人有民事訴訟法第466 條之1第1項但
書或第2項所定關係之釋明文書影本。
中　　華　　民　　國　　111 　年　　2 　　月　　16　　日
　　　　　　　　　　　　　  書記官  王靜怡